臺灣橋頭地方法院民事裁定
111年度訴聲字第19號
聲  請  人  余新登  
相  對  人  祭祀公業余公英

法定代理人  余建中  
上列當事人間確認派下權存在事件（本院111年度審訴字第860號
），聲請人聲請許可為訴訟繫屬事實之登記，本院裁定如下：
    主  文
聲請駁回。
    理  由
一、本件聲請意旨略以：聲請人之祖先余前於日據時期即設籍於
    祭祀公業余公英（下稱系爭公業）所有坐落高雄市○○區○○段
    00地號土地（權利範圍全部，下稱系爭土地）之上，為系爭
    公業之後代子孫無疑，詎相對人明知其情，卻故意未將余前
    一脈列為系爭公業之派下員，致聲請人就系爭公業之派下權
    是否存在即屬不明確，聲請人認其在法律上地位有不安之狀
    態存在，而此不安狀態得以確認判決加以除去，爰依民事訴
    訟法第247條第1項規定，請求確認聲請人就系爭公業之派下
    權存在；同時為使第三人知悉訟爭情事，以便阻卻其因信賴
    登記而善意取得系爭土地所有權，及避免確定判決效力所及
    之第三人受不測之損害，爰依民事訴訟法第254條第5項規定
    ，聲請准就系爭土地為訴訟繫屬事實之登記等語。
二、按訴訟標的基於物權關係，且其權利或標的物之取得、設定
    、喪失或變更，依法應登記者，於事實審言詞辯論終結前，
    原告得聲請受訴法院以裁定許可為訴訟繫屬事實之登記，民
    事訴訟法第254條第5項定有明文。觀前開條文於106 年6月1
    4日修正公布之修正理由第三點：「現行條文第五項規定旨
    在藉由將訴訟繫屬事實予以登記之公示方法，使第三人知悉
    訟爭情事，俾阻卻其因信賴登記而善意取得，及避免確定判
    決效力所及之第三人受不測之損害。其所定得聲請發給已起
    訴證明之當事人，係指原告；其訴訟標的宜限於基於物權關
    係者，以免過度影響被告及第三人之權益」可知，依上開法
    條許可訴訟繫屬事實登記者，須該訴訟標的係本於物權關係
    ，且該權利或標的物之取得、設定、喪失、變更依法應登記
    者為限。若原告起訴所主張為訴訟標的之權利，其取得、設
    定、喪失或變更無須登記者（例如基於買賣契約所生之債權
    ），縱使原告所請求給付者，為取得、設定、喪失或變更應
    經登記之「標的物」（例如不動產），仍與上開規定之要件
    不符，自不得依此規定聲請為訴訟繫屬事實之登記。
三、次按，確認之訴之訴訟標的，乃原告要求法院以判決確定之
    對象；如原告要求法院判決確定之對象為事實，其訴訟標的
    即為該事實。且按，債權關係與物權關係，異其性質。前者
    係指依實體法規定為權利主體之人，得請求特定人為特定行
    為之權利義務關係，此種權利義務關係僅存在於特定之債權
    人與債務人之間；後者則指依實體法規定為權利主體之人，
    基於物權，對於某物得行使之權利關係，此種權利關係，具
    有對世效力與直接支配物之效力（最高法院79年度台上字第
    2221號判決參照）。如原告提起確認之訴，因確認之訴非以
    行使實體法上權利之形式為之，無所謂基於物權或債權而為
    請求之問題，自難謂原告所提訴訟之訴訟標的，乃基於物權
    關係。　
四、經查，聲請人提起本件訴訟，係主張其為系爭公業之派下員
    ，爰依民事訴訟法第247條第1項規定，請求確認其就系爭公
    業之派下權存在，業經本院依職權調閱111年度審訴字第860
    號卷宗核閱屬實，是本件聲請人主張之訴訟標的係祭祀公業
    之派下權。而臺灣地區祭祀公業之所謂派下權，雖非僅係身
    分權，並為財產權之一種，且公業財產又屬於派下全體公同
    共有，然凡為公業之設立者及其繼承人，均為派下，各有其
    派下權，僅其由繼承而取得者，或因房份關係，或因同時繼
    承者有數人，故派下權之分量有等差而已。倘有否認某派下
    之派下權者，該派下起訴確認其自己之派下權存在，既非就
    公業財產為處分或其他權利之行使，自無得其他派下或繼承
    人全體之同意，或由其他派下或繼承人全體為原告之必要（
    最高法院72年度台上字第3201號判決意旨參照）。依上開說
    明，可知確認祭祀公業之派下權存否之訴，其訴訟標的性質
    並非基於物權關係，核與民事訴訟法第254條第5項規定之要
    件不符。再者，基於祭祀公業派下員之地位而為登記於祭祀
    公業名下不動產之公同共有人者，並不以登記為必要，其權
    利或標的物之取得、設定、喪失或變更，亦非依法應登記者
    ，核與民事訴訟法第254條第5項規定之情形，亦屬有間。從
    而，聲請人聲請本院許可為訴訟繫屬事實之登記，於法未合
    ，應予駁回。
五、據上，本件聲請為無理由，爰裁定如主文。 
中　　華　　民　　國　　111 　年　　11　　月　　9　日
                      民事審查庭法　官　朱玲瑤
正本係照原本作成。
如對本裁定抗告須於裁定送達後10日內向本院提出抗告狀，並繳
納裁判費新臺幣1,000元。
中　　華　　民　　國　　111 　年　　11　　月　　9　日
                                書記官　陳瑩萍